臺灣桃園地方法院刑事判決　　　　　　　99年度易字第1091號
公　訴　人　臺灣桃園地方法院檢察署檢察官
被　　　告　陳文章
上列被告因恐嚇取財案件，經檢察官提起公訴（99年度偵緝字第
1072號），本院判決如下：
    主  文
陳文章意圖為自己不法之所有，以恐嚇使人將本人之物交付，處
有期徒刑陸月，如易科罰金，以新臺幣壹仟元折算壹日。
    事  實
一、陳文章於民國97年3 月間某日，承包康隆鎮所承攬，周明昌
    所有坐落桃園縣桃園市○○段第581 地號土地及其上建物（
    門牌號碼桃園縣桃園市○○街30號）之房屋興建工程（下稱
    系爭工地）中之砌磚等部分工程，緣因康隆鎮財務狀況吃緊
    ，無法繼續施作上開工程，遂於97年11月15日與周明昌簽立
    切結書，該切結書第3 條、第4 條並約定砌磚等已完工部分
    ，業已收受工程款，現場與工程無關之私人物品及廢棄物，
    康隆鎮應於97年11月15日起3 日內清理完畢。陳文章於同年
    月16日至系爭工地發覺無法入場，經聯繫康隆鎮到場後，陳
    文章已瞭解康隆鎮退出系爭工程及上開切結書之約定，並明
    知收取工程款之對象係康隆鎮，無權要求周明昌支付款項，
    惟因陳文章急欲收回工程款，於同日中午，於康隆鎮以取回
    遺留在工地之機具為由，聯繫周明昌到場後，與周明昌、康
    隆鎮商討工程款之給付事宜，因周明昌認與康隆鎮間已無未
    結清之工程款而與康隆鎮、陳文章發生爭執，詎陳文章無視
    上開切結書之約定，竟基於恐嚇取財之犯意，向周明昌恫稱
    ：康隆鎮所積欠之砌磚工程款新臺幣（下同）12萬元應由周
    明昌支付，若周明昌拒付該筆款項，將拒絕清場，並會將已
    施作之牆面推倒，以阻撓周明昌尋覓其他廠商進場施作等語
    ，致周明昌畏懼房屋興建工程無法順利完成，而如數支付12
    萬元予陳文章。
二、案經周明昌訴由臺灣桃園地方法院檢察署檢察官偵查起訴。
    理  由
壹、程序方面：
    按被告以外之人於審判外之陳述，雖不符刑事訴訟法第159
    條之1 至第159 條之4 之規定，而經當事人於審判程序同意
    作為證據，法院審酌該言詞陳述或書面陳述作成時之情況，
    認為適當者，亦得為證據；當事人、代理人或辯護人於法院
    調查證據時，知有刑事訴訟法第159 條第1 項不得為證據之
    情形，而未於言詞辯論終結前聲明異議者，視為有前項之同
    意，刑事訴訟法第159 條之1 、第159 條之5 第1 項、第2
    項分別定有明文。經查，本判決下列所引用之被告以外之人
    於審判外之陳述或非供述證據，檢察官、被告於本院言詞辯
    論終結前均未聲明異議，本院審酌上開證據資料製作時較無
    人情施壓或干擾，亦無不當取供，及證明力明顯過低之瑕疵
    ，認以之作為證據應屬適當，故揆諸前開規定，認前揭證據
    資料有證據能力，合先敘明。
貳、實體方面：
一、訊據被告陳文章固坦承於上揭時、地曾稱：若當天沒有拿到
    錢，會將牆推倒，要一直住下去等語，並已取得告訴人周明
    昌交付之12萬元之事實，惟矢口否認有何恐嚇取財之犯行，
    辯稱：伊因無法進入工地，打電話給康隆鎮，請康隆鎮打電
    話給周明昌，康隆鎮就叫周明昌過來把工地的門打開，康隆
    鎮說周明昌不要把工地給我們做了，但是我們已經一個多月
    沒有領錢了，我就叫他們要給我們領錢，我知道我沒有權利
    對周明昌，所以我是針對康隆鎮說的云云。惟查：
（一）上揭事實，業據證人即告訴人周明昌於本院審理時證稱：
      因康隆鎮未依照原先協議的進度完成工程，在97年10月12
      日的時候我有請他趕快完成必須的工程，在經過1 個月的
      努力並沒有進步，所以在99年11月15日要求他簽退場切結
      書並退出工程。在11月16日之前我不知道被告，我的工程
      是委託康隆鎮等語（見本院卷第16頁），並有營利事業登
      記公事資料查詢明細列印資料、協議書影本、桃園縣政府
      核發建造執照影本、工程付款分期明細、匯款單據、切結
      書2 份、砌磚廠商及水電廠商簽署之切結書等影本在卷可
      資佐證（詳如98年度他字第93號卷第3 頁至第15頁）。被
      告對此不否認，並坦承：知道沒有權利對告訴人等語，堪
      以認定系爭工地為康隆鎮向告訴人承攬，再由康隆鎮轉包
      予被告，被告並無權利直接對告訴人要求工資等情無訛。
（二）證人周明昌於本院審理中復證稱：97年11月16日當時我人
      是在外面，我有再找其他包商來做這件事情，康隆鎮打電
      話跟我提到說下包商要來拿東西，要求我到現場去。我跟
      我太太蔡月霞一起到工地去。工地門是我鎖的，前一天晚
      上我跟康隆鎮簽完切結書以後我有把工地的鎖換掉。我有
      向被告和康隆鎮解釋工程進度款已經支付完畢，被告說這
      一部分他已經做了，但是康隆鎮並沒有支付，如果今天沒
      有辦法拿到錢，他要把作的包括一樓、二樓有關砌磚的牆
      的部分推倒，並且會一直住在我的工地。我有跟他說這筆
      錢不是我應該付的，並且向被告及康隆鎮解釋所有的工程
      進度款已經支付完畢，但是協調後因為沒有辦法如願，我
      有請他吃飯，希望他把東西搬走，讓我繼續工程，後來我
      跟我太太跟被告討價還價。最後以12萬元成交。在餐廳吃
      完飯以後，在陽明公園討價還價，最後以12萬談定，我在
      八德的土銀分行的提款機領錢，再回到陽明公園交付給陳
      文章。吃飯的目的是想要請被告和平退場等語（見本院卷
      第17至19頁），核與證人即告訴人之妻蔡月霞於偵查及本
      院審理中具結證稱：因為康隆鎮打電話給我們，說砌磚的
      包商要把留在工地的器具拿走，伊與告訴人到場後，康隆
      鎮就說他還欠包商錢，要我們付錢，伊說這個錢不該我們
      付，包商當時就跟砌磚的工人說如果我們不付錢，他們就
      住在這裡，不要離開，當時迫於無奈，不得不付他們錢，
      當時氣氛很僵，而且被告很兇，我天真的想說請他們吃個
      飯，和平的把事情解決，吃飯的時候，我也很努力的說明
      我們沒有欠他們錢，可不可以把東西搬走，若他們沒有搬
      走，後續新的包商也無法進場施工，我們的工程是用貸款
      的方式，所以工程進度延宕對我們資金壓力很大，他們不
      搬走我很害怕，我不知道該怎麼辦，付被告12萬是希望把
      事情解決，被告搬走，工程才能繼續等語（見98年度偵字
      第2835 1號卷第17頁、本院卷第24頁背面至26頁），互核
      相符，參以上開97年11月16日證人康隆鎮所簽立之切結書
      載明「查本人（即康隆鎮）迄今業已收受由周先生所給付
      之本工程工程款新臺幣680 萬元整，惟因可歸責於本人之
      事由本工程進度延宕，本人實無法如期完成本工程工作（
      截至民國97年11月16日止周先生溢付金額約新臺幣200 萬
      元）。基於確保本人商譽，本人特立此書承諾切結下列事
      項，以資信守：一、本人茲此確認業與周先生達成合意，
      本工程承攬契約於民國97年11月15日起終止，周先生得將
      本工程交由第三人承作。‧‧‧五、有關周先生溢付之款
      項，經合意別途由本人及周先生商討退還方式」（見98年
      度他字第93號卷第15頁）等語，被告雖辯稱沒有脅迫告訴
      人，吃飯的時候也是很開心在聊天云云，然告訴人就系爭
      工程已溢付200 萬元，其主觀上應認為已無付款之義務，
      且被告亦自承當時證人蔡月霞有拿切結書給我看，我說我
      不認識字，你拿給我看也沒有用，我當時有比較生氣，才
      說要把牆推倒等語，堪認當時係由被告與告訴人談論工程
      款之事宜，告訴人夫妻已向被告解釋無須支付工程款，而
      被告亦知悉告訴人無支付上開工程款之義務，則告訴人本
      無支付工程款之義務與意願，若非遭受被告之脅迫，何以
      致之？雖被告不願接受渠等之說明，並堅持取得工程款後
      才願意離開，故嗣後告訴人夫妻宴請被告，然此係為欲尋
      求和平解決之道而不得不為之方式，並因談判不成，告訴
      人迫於無奈始支付12萬元予被告，是被告上開所辯，應屬
      避重就輕之詞，實不足採。
（三）另依證人康隆鎮於本院審理時證稱：被告向伊請款，伊向
      告訴人夫妻說砌磚及粉刷的錢要給，講到這個時候大家不
      是很高興，在討價還價，告訴人夫妻邀我們去吃飯，但是
      被告不願意去，告訴人就一直拜託，吃完飯之後，告訴人
      跟被告去聊天，我當時在場，我很沮喪，他們講話的內容
      我沒有注意聽等語（見本院卷第23頁），證人羅五郎於本
      院審理時另證稱：都是業主（即告訴人）跟廠商（及康隆
      鎮）、被告在溝通，我沒有去聽他們在講什麼等語（見本
      院卷第22頁），是談判過程主要應係被告與告訴人2 人為
      之，由被告直接向告訴人要求給付工程款，被告及證人康
      隆鎮要求付款之對象均為告訴人，且若告訴人不付款，被
      告將住在告訴人之工地、將告訴人所有之牆推倒，實際受
      影響之人均為告訴人，被告空言辯稱上開話語係對證人康
      隆鎮說的等語，顯難採信。
（四）綜上所述，依證人周明昌、蔡月霞、康隆鎮及羅五郎上開
      所述，足證被告明知無權利向告訴人要求工程款，仍執意
      為之，並於談判過程中以威嚇之言詞向告訴人恫稱若沒有
      拿到錢，會將牆推倒，要一直住下去等語，被告即有不法
      所有之意圖，並有恐嚇行為，告訴人因畏懼其財產受損害
      ，而支付12萬元予被告，是被告上揭恐嚇取財之犯行，洵
      堪認定，應予依法論科。
三、核被告所為，係犯刑法第346 條第1 項之恐嚇取財罪。爰審
    酌被告明知其無權利向告訴人要求給付工程款，與告訴人商
    談時，不思以和平、理性方式尋求解決，反卻以危害告訴人
    財產之事恐嚇告訴人，意圖迫使告訴人給付工程款，致使告
    訴人受有莫大的心理壓力，不得不依被告之要求給付，所為
    實不足取，且犯後飾詞狡辯，尚難認有悔意，惟兼衡其自身
    亦背負需支付其餘小包工程款之壓力，始為上開犯行，究與
    一般無端滋事之情形有別，且所取得之款項，全數交付予下
    游包商羅五郎（見本院卷第21頁背面）等一切情狀，量處如
    主文所示之刑，並諭知易科罰金之折算標準。
四、公訴意旨認：被告與康隆鎮間有犯意聯絡及行為分擔，應論
    以共同正犯等語，然證人即告訴人周明昌於警詢、偵查中證
    述：當時是被告對我說如果不給錢，就不將工地內的私人物
    品取走及板模拆卸，阻擾工地施工，當時康隆鎮在旁幫腔對
    我說，對啦，你要跟他算清楚等語（見98年度他字第93號卷
    第24頁背面、第35頁），是告訴人於斯時所述並未提及證人
    康隆鎮有參與恫嚇告訴人之舉，惟嗣於本院審理時改稱：康
    隆鎮說要把這筆錢給被告，不然泥作的牆用力推就倒掉等語
    ，是其所述前後情節歧異，尚難遽以採信，此外復查無其他
    證據證明康隆鎮涉犯恐嚇取財罪嫌，且康隆鎮前開被訴恐嚇
    取財部分，亦經本院於100 年2 月17日以99年度易字第620
    號判決無罪，有上開判決書附卷可參，起訴意旨認被告與康
    隆鎮間為共犯，應屬誤會，併此敘明。
據上論斷，應依刑事訴訟法第299 條第1 項前段，刑法第346 條
第1 項、第41條第1 項前段，刑法施行法第1 條之1 第1 項、第
2項 前段，判決如主文。
本案經檢察官戴瑞麒到庭執行職務。
中    華    民    國   100    年    3     月    10    日
                  刑事第二庭  審判長法  官  徐  培  元
                                    法  官  丁  俞  尹
                                    法  官  陳  麗  芬
以上正本證明與原本無異。
如不服本判決應於收受判決後10日內向本院提出上訴書狀，並應
敘述具體理由。其未敘述上訴理由者，應於上訴期間屆滿後20日
內向本院補提理由書( 均須按他造當事人之人數附繕本) 「切勿
逕送上級法院」。
                                    書記官  謝  雅  茹
中    華    民    國   100    年    3     月    10    日
附錄論罪科刑法條全文：
中華民國刑法第346條
（恐嚇取財得利罪）
意圖為自己或第三人不法之所有，以恐嚇使人將本人或第三人之
物交付者，處 6 月以上 5 年以下有期徒刑，得併科 1 千元以
下罰金。
以前項方法得財產上不法之利益，或使第三人得之者，亦同。
前二項之未遂犯罰之。